臺灣高等法院高雄分院民事判決　　　　　100年度上字第247號
上　訴　人　周季平
被 上訴 人　泉州瑞華食品有限公司
法定代理人　吳啟瑞
上列當事人間債務人異議之訴事件，上訴人對於民國100 年9 月
29日臺灣高雄地方法院100 年度訴字第919 號第一審判決提起上
訴，本院於100 年11月23日言詞辯論終結，判決如下：
    主  文
上訴駁回。
第二審訴訟費用由上訴人負擔。
    事 實 及 理 由
一、上訴人起訴主張：被上訴人以原審95年度訴字第1479號、本
    院96年度上字第137 號、最高法院98年度台上字第1974號確
    定判決為執行名義，向原審民事執行處聲請強制執行，請求
    上訴人給付被上訴人新台幣（下同）1,785,733 元及自95年
    5 月11日起至清償日止按年息百分之三計算之利息（下稱系
    爭執行債權），現由原審民事執行處以99年度司執字第1345
    12號強制執行中（下稱系爭執行事件），尚未終結。惟被上
    訴人係中華人民共和國之法人，已經中國大陸撤銷其設立登
    記，吳啟瑞已無法定代理權，故被上訴人不得對上訴人強制
    執行。如認其得對上訴人強制執行，因被上訴人前法定代理
    人吳啟瑞，積欠上訴人如原審96年度執字第84008 號債權憑
    證所載之本金120 萬元及自90年1 月20日起至清償日止按年
    息百分之6 計算之利息（下稱系爭抵銷債權）。而吳啟瑞之
    前曾積欠上訴人650 萬元借款，簽發同面額之本票未兌現，
    上訴人乃聲請原審裁定准予強制執行（原審90年度票字第91
    0 號民事裁定，下稱系爭650 萬元債權），上訴人依該裁定
    ，聲請中華人民共和國福建省泉州市中級人民法院( 下稱泉
    州中級法院) 執行時，被上訴人曾出具擔保書（下稱系爭擔
    保書）擔保上訴人對吳啟瑞之系爭650 萬元債權。上訴人已
    對被上訴人表示以系爭抵銷債權抵銷系爭執行債權，故被上
    訴人對上訴人之系爭執行債權應先扣除上訴人對吳啟瑞之系
    爭抵銷債權，抵銷後上訴人僅欠110,120 元，爰依民事訴訟
    法第247 條、強制執行法第14條規定起訴。聲明求為判決：
    (一)確認系爭執行事件執行名義所載被上訴人對上訴人之債權
    超過110,120 元部分之債權不存在。(二)系爭執行事件債權金
    額應減至110,120 元。(三)訴訟費用由被上訴人負擔。
二、被上訴人則以：系爭執行債權業經判決確定，上訴人提起確
    認之訴無法律上之利益。且上訴人對吳啟瑞並無系爭抵銷債
    權。而系爭擔保書係被上訴人為擔保上訴人對吳啟瑞之系爭
    650 萬元債權而簽立，與系爭抵銷債權無關，且上訴人對吳
    啟瑞之系爭650 萬元債權，業經原審以91年度重訴字第514
    號判決該債權不存在確定。又吳啟瑞與被上訴人公司為不同
    權利主體，故縱令上訴人對吳啟瑞有系爭抵銷債權，亦不得
    與系爭執行債權抵銷，上訴人主張抵銷，並無理由等語，資
    為抗辯。聲明：請求駁回上訴人之訴。
三、原審判決上訴人敗訴，上訴人提起上訴，聲明求為判決：(一)
    原判決廢棄。(二)確認系爭執行事件執行名義所載被上訴人對
    上訴人之債權超過110,120 元部分之債權不存在。(三)系爭執
    行事件債權金額應減至110,120 元。(四)第一、二審訴訟費用
    及系爭執行事件之執行費用由被上訴人負擔。
    被上訴人則答辯聲明：(一)上訴駁回。(二)第一、二審訴訟費用
    由上訴人負擔。
四、按臺灣地區人民與大陸地區人民間之民事事件，除本條例另
    有規定外，適用臺灣地區之法律，臺灣地區與大陸地區人民
    關係條例第41條第1 項定有明文。查本件被上訴人係大陸地
    區法人，上訴人主張其對被上訴人有系爭抵銷債權，並已對
    被上訴人主張抵銷，被上訴人對上訴人之系爭執行債權僅餘
    110,120 元，爰提起本件異議之訴，臺灣地區與大陸地區人
    民關係條例未就抵銷、異議之訴等法律關係適用之法律有特
    別規定，揆諸首開規定，自應依臺灣地區之法律，則本件訴
    訟，應以臺灣地區之法律為準據法，合先明。
五、兩造不爭執事項如下，堪予採信：
  (一)被上訴人以原審95年度訴字第1479號、本院96年度上字第13
    7 號、最高法院98年度台上字第1974號確定判決所載系爭執
    行債權為執行名義，對上訴人聲請強制執行，現由原審以99
    年度司執字第134512號系爭執行事件執行中，尚未終結。有
    上開確定判決及經本院調閱之系爭執行事件卷宗，附卷可稽
    。
  (二)被上訴人係中華人民共和國之法人，即係大陸地區之法人。
    於西元2004年5 月3 日被吊銷營業執照，迄今尚未成立清算
    組。吳啟瑞為被上訴人被吊銷營業執照前之法定代理人。有
    中國大陸企業法人營業執照、吊銷企業登記基本信息等附卷
    可稽。
  (三)上訴人之前以對吳啟瑞有系爭650 萬元債權為由，聲請本票
    裁定，經原審90年度票字第910 號民事裁定准予強制執行，
    該民事裁定嗣經泉州中級法院以西元2001年泉民字第3 號裁
    定予以認可，上訴人嗣後持經認可之原審90年度票字第910
    號民事裁定向泉州中級法院聲請對吳啟瑞強制執行，被上訴
    人為擔保系爭650 萬元債權，於執行同日即90年6 月25日，
    簽署系爭擔保書，嗣原審90年度票字第910 號本票裁定所載
    系爭650 萬元債權，經原審91年度重訴字第514 號民事判決
    ，確認系爭650 萬元債權不存在確定。有原審90年度票字第
    910 號民事裁定、泉州中級法院西元2001年泉民字第3 號裁
    定，泉州中級法院執行筆錄、系爭擔保書、原審91年度重訴
    字第514 號民事判決等附卷可稽。
  (四)原審96年度執字第84008 號債權憑證，記載吳啟瑞應給付上
    訴人120 萬元及自90年1 月20日起至清償日止按年息百分之
    6 計算之利息即系爭抵銷債權，原執行名義為原審90年度促
    字第19853 號支付命令及確定證明書。有原審96年度執字第
    84008 號債權憑證附卷可稽。
六、兩造爭執之事項為：
    (一)上訴人提起本件訴訟有無確認之訴之法律上利益？
    (二)被上訴人有無權利能力？能否對上訴人聲請強制執行？吳
      啟瑞是否仍為被上訴人之法定代理人？
    (三)系爭擔保書擔保債權為何？是否及於上訴人對吳啟瑞之系
      爭抵銷債權?
    (四)上訴人得否以其對吳啟瑞之系爭抵銷債權與被上訴人對上
      訴人之系爭執行債權為抵銷？
七、關於上訴人提起本件訴訟有無確認之訴之法律上利益部分：
    按確認法律關係之訴，非上訴人有即受確認判決之法律上利
    益者，不得提起之，民事訴訟法第247 條第1 項前段定有明
    文。所謂即受確認判決之法律上利益，係指法律關係之存否
    不明確，上訴人主觀上認其在法律上之地位有不安之狀態存
    在，且此種不安之狀態，能以確認判決將之除去者而言。最
    高法院52年台上字第1240號判例意旨參照。查被上訴人主張
    對上訴人有系爭執行債權，而聲請對上訴人強制執行，經系
    爭執行事件執行中，而上訴人主張其對被上訴人有系爭抵銷
    債權，並已為抵銷，系爭執行債權金額已減少，為被上訴人
    所否認，是被上訴人對上訴人之債權金額究為何，尚待確定
    ，已造成上訴人法律上地位之不安定，且該不安定之法律上
    地位，得以確認判決加以除去。準此，上訴人自有提起本件
    確認訴訟之法律上利益。
八、關於被上訴人有無權利能力，能否對上訴人聲請強制執行，
    ，吳啟瑞是否仍為被上訴人之法定代理人部分：
  (一)按大陸地區之法人、團體或其他機構，其權利能力及行為能
    力，依該地區之規定，臺灣地區與大陸地區人民關係條例第
    46條第2 項定有明文。查被上訴人為大陸地區法人，已如前
    述，是被上訴人有無權利能力應依大陸地區之法律定之。
  (二)次按公司因依法被吊銷營業執照，責令關閉或者被撤銷而解
    散者，應當在解散事由出現之日起15日內成立清算組，開始
    清算；清算組在清算期間行使代表公司參與民事訴訟活動之
    職權，中華人民共和國公司法（下稱大陸公司法）第181 條
    第4 項、第184 條、第185 條第7 項定有明文。次按中華人
    民共和國最高人民法院西元2000年1 月19日法經（2000）24
    號揭示「企業法人被吊銷營業執照後應依法進行清算，清算
    程序結束並辦理工商註銷登記後，該企業法人才消滅，因此
    ，在吊銷營業執照至被註銷登記前，該企業法人仍應視為存
    續，可以以自己名義進行訴訟活動」；該院審判委員會第
    1447 次 會議通過，並自西元2008年5 月19日起施行之「最
    高人民法院關於適用《中華人民共和國公司法》若干問題的
    規定(二)」，其第十條規定「公司依法清算結束並辦理登出登
    記前，有關公司的民事訴訟，應當以公司的名義進行。公司
    成立清算組的，由清算組負責人代表公司參加訴訟；尚未成
    立清算組的，由原法定代表人代表公司參加訴訟」等語。（
    參見最高法院98年度台上字第1974號判決）
  (三)查被上訴人雖於西元2004年5 月3 日被中國大陸吊銷營業執
    照，然迄今尚未成立清算組。吳啟瑞為被上訴人被吊銷營業
    執照前之法定代理人，已如前述，則揆諸上開規定，被上訴
    人公司依法清算結束並辦理登出登記前，有關被上訴人公司
    的民事訴訟，應當以被上訴人公司的名義進行，且應由原法
    定代表人吳啟瑞代表公司為訴訟行為，堪予認定。足見被上
    訴人主張被上訴人仍有權利能力，能對上訴人聲請強制執行
    ，吳啟瑞仍為被上訴人之法定代理人，堪予採取。上訴人為
    相反之主張，顯不足採取。（中國大陸民事訴訟法包括強制
    執行。）
九、關於系爭擔保書擔保之債權為何，是否及於上訴人對吳啟瑞
    之系爭抵銷債權部分，經查：
    上訴人之前以對吳啟瑞有系爭650 萬元債權為由，聲請本票
    裁定，經原審90年度票字第910 號民事裁定准上訴人就系爭
    650 萬債權予以強制執行，該民事裁定嗣經泉州中級法院以
    西元2001年泉民字第3 號裁定予以認可，上訴人嗣後持經認
    可之原審90年度票字第910 號民事裁定向泉州中級法院聲請
    對吳啟瑞強制執行，被上訴人為擔保系爭650 萬元債權，於
    執行同日即90年6 月25日，簽署系爭擔保書，嗣原審90年度
    票字第910 號本票裁定所載系爭650 萬元債權，經原審91年
    度重訴字第514 號民事判決，確認系爭650 萬元債權不存在
    確定。有原審90年度票字第910 號民事裁定、泉州中級法院
    西元2001年泉民字第3 號裁定，泉州中級法院執行筆錄、系
    爭擔保書、原審91年度重訴字第514 號民事判決等附卷可稽
    ，為兩造所不爭，已如前述。足見被上訴人係因上訴人向泉
    州中級法院聲請執行原審90年度票字第910 號民事裁定所載
    之系爭650 萬元債權，始出具系爭擔保書，且簽署系爭擔保
    書日期與強制執行日期均為90年6 月25日，擔保債權650 萬
    元與系爭650 萬元債權同額，是系爭擔保書所擔保之債權已
    可特定為原審90年度票字第910 號民事裁定所載之系爭650
    萬元債權，而非擔保吳啟瑞對上訴人之其他所有債務。又系
    爭擔保書所擔保之系爭650 萬元債權，業經原審91年度重訴
    字第514 號判決債權不存在確定，系爭擔保書所擔保之特定
    債權既已不存在，被上訴人自無需對上訴人負擔保清償之責
    ，則上訴人主張系爭擔保書擔保範圍及於上訴人對吳啟瑞之
    系爭抵銷債權，被上訴人亦應對系爭抵銷債權負清償之責云
    云，顯無可採。
十、關於上訴人得否以其對吳啟瑞之系爭抵銷債權與被上訴人對
    上訴人之系爭執行債權為抵銷部分：
  (一)按二人互負債務，而其給付種類相同，並均屆清償期者，各
    得以其債務，與他方之債務，互為抵銷，民法第334 條第1
    項定有明文，次按抵銷係以二人互負債務，而其給付種類相
    同並均屆清償期者為要件，故得供債務人抵銷之債權，須為
    對於自己債權人之債權，而不得以對於他人之債權，對於債
    權人為抵銷，最高法院49年台上字第125 號判例意旨參照。
  (二)查原審96年度執字第84008 號債權憑證，記載吳啟瑞應給付
    上訴人120 萬元及自90年1 月20日起至清償日止按年息百分
    之6 計算之利息即系爭抵銷債權，原執行名義為原審90年度
    促字第19853 號支付命令及確定證明書。有原審96年度執字
    第84008 號債權憑證附卷可稽，已如前述。被上訴人辯稱上
    訴人對吳啟瑞並無系爭抵銷債權云云，固不足採。惟系爭抵
    銷債權之債務人為吳啟瑞，並非被上訴人，被上訴人係有限
    公司，其人格、財產，與其法定代理人吳啟瑞本人之人格、
    財產各自獨立，並非同一，吳啟瑞與被上訴人分屬不同之權
    利主體，上訴人自不得以其對吳啟瑞之系爭抵銷債權向被上
    訴人主張抵銷系爭執行債權。又被上訴人出具之擔保書所擔
    保之系爭650 萬元債權已不存在，且非擔保系爭抵銷債權，
    業如前述，上訴人對被上訴人並無債權，則上訴人主張以其
    對吳啟瑞之系爭抵銷債權與被上訴人對上訴人之系爭執行債
    權為抵銷，顯不足採。
十一、綜上所述，上訴人不得以其對吳啟瑞之系爭抵銷債權與被
      上訴人對上訴人之系爭執行債權為抵銷，上訴人依民事訴
      訟法第247 條、強制執行法第14條規定，請求確認被上訴
      人對上訴人之系爭執行債權超過110,120 元部分之債權不
      存在；系爭執行事件之債權金額應減至110,120 元，顯無
      理由，應予駁回。原審為上訴人敗訴之判決，並無不合。
      上訴意旨指摘原判決不當，求予廢棄改判，為無理由，應
      予駁回。
據上論結，本件上訴為無理由，依民事訴訟法第449 條第1 項、
第78條，判決如主文。
中    華    民    國  100     年    11    月    30    日
                            民事第三庭
                                審判長法官  張國彬
                                法      官  鄭月霞
                                法      官  吳登輝
以上正本證明與原本無異。
如對本判決上訴，須於判決送達後20日內向本院提出上訴狀，其
未表明上訴理由者，應於上訴後20日內向本院提出上訴理由書（
均須按他造當事人之人數附繕本）。上訴時應提出委任律師或具
有律師資格之人之委任狀，並依附註條文規定辦理。如委任律師
提起上訴者，應一併繳納上訴審裁判費。
中    華    民    國  100     年    11    月    30    日
                                 書  記  官  高惠珠
附註：
民事訴訟法第466 條之1 ：
對於第二審判決上訴，上訴人應委任律師為訴訟代理人，但上訴
人或其法定代理人具有律師資格者，不在此限。
上訴人之配偶、三親等內之血親、二親等內之姻親，或上訴人為
法人、中央或地方機關時，其所屬專任人員具有律師資格並經法
院認適當者，亦得為第三審訴訟代理人。
第1 項但書及第2 項情形，應於提起上訴或委任時釋明之。